【裁判字號】    87,家上,36
【裁判日期】    891031
【裁判案由】    離婚等
【裁判全文】
臺灣高等法院臺中分院民事判決      八十七年度家上字第三六號
      上  訴  人  乙  ○
      訴訟代理人  周黛婕律師
      複 代理 人  曾玲玲    .
      被 上訴 人  甲○○    .
      訴訟代理人  劉秀美      .
右當事人間請求離婚事件，上訴人對於中華民國八十七年二月十七日臺灣台中地方法
院第一審判決（八十六年度婚字第七九七號），提起上訴，本院判決如左：
      主      文
上訴駁回。
第二審訴訟費用由上訴人負擔。
      事      實
甲、上訴人方面：
  一、聲明：求為判決：
    (一)原判決不利於上訴人之部分廢棄。
    (二)右廢棄部分，被上訴人在第一審之訴駁回。
    (三)第一項廢棄部分及第二審訴訟費用均由被上訴人負擔。
  二、陳述：除與原判決記載相同部分予以引用外，補稱：
    (一)按夫妻之一方於同居之訴判決確定後仍不履行同居義務，若無其他情形，尚不
      能指為合於民法第一千零五十二條第一項第五款之規定（司法院院字第七五○
      號解釋參照）。又夫妻固互負同居之義務，但違背義務之一方如未達於惡意遺
      棄之程度，他方不得據以請求離婚。且夫妻互負同居之義務，為民法第一千零
      一條所明定，夫妻之一方無正當理由而與他方別居，固屬違背同居義務，惟同
      法第一千零五十二條第一項第五款所謂以惡意遺棄他方，不僅須有違背同居義
      務之客觀事實，並須有拒絕同居之主觀情事始為相當，妻與夫失和歸寧居住，
      久未返家，如僅因夫迄未過問而出此，別無拒絕同居之主觀情事，尚難謂為惡
      意遺棄。最高法院二十年上字第一五六九號及四十年台上字第九一號判例亦同
      本旨。
    (二)按依修正前之民法第一千零二條規定：「妻以夫之住所為住所，贅夫以妻之住
      所為住所。但約定夫以妻之住所為住所，或妻以贅夫之住所為住所者，從其約
      定。」依民國（下同）八十七年四月十日司法院大法官會議釋字第四百五十二
      號解釋認：「本條但書規定，雖賦予夫妻雙方約定住所之機會，惟如夫或贅夫
      之妻拒絕為約定或雙方協議不成時，即須以其一方設定之住所為住所。上開法
      律未能兼顧他方選擇住所及具體個案之特殊情況，與憲法上平等及比例原則尚
      有未符，應自本解釋公布之日起，至遲於屆滿一年時失其效力。又夫妻住所之
      設定與夫妻應履行同居之義務尚有不同，住所乃決定各項法律效力之中心地，
      非民法所定履行同居義務之唯一處所。夫妻縱未設定住所，仍應以永久共同生
      活為目的，而互負履行同居之義務，要屬當然。」而應由立法機關於八十八年
      四月十日前修正法律，惟該規定於修正前仍屬有效。
    (三)本件上訴人縱曾於八十五年七月十一日離去其與被上訴人原約定居所即台中縣
      太平市○○街四十五號房屋，並與房東林夏蘭解除該房屋租賃契約，而返回其
      與被上訴人戶籍所在地即雲林縣元長鄉鹿北村明鹿三十五號居住。惟上訴人於
      返回該戶籍地居住後，曾請求被上訴人返回該戶籍地履行同居義務，足證上訴
      人顯無拒絕同居之主觀情事，亦無惡意遺棄被上訴人不理之主觀意思，而僅係
      請求被上訴人於兩造戶籍所在地同居，自難認上訴人係惡意遺棄他方在繼續狀
      態中。
    (四)本件兩造原約定居所即台中縣太平市○○街四十五號房屋，原租賃契約縱未經
      解約，惟原租賃期限業於八十六年三月間屆滿，則兩造於前開租賃契約屆滿後
      ，即應依尚屬有效之修正前民法第一千零二條規定於兩造之戶籍地即雲林縣元
      長鄉鹿北村明鹿三十五號房屋履行同居義務。更況，本件兩造原約定居所即前
      開承租房屋，業經房東林夏蘭轉租予他人，亦為被上訴人於本院八十七年七月
      三日庭訊時所自承，是以本件兩造顯均無法返回前開住所履行同居義務，從而
      本件上訴人未返回前開原約定住所履行同居義務，顯有正當理由，自不待言。
    (五)退萬步而論，本件縱認上訴人請求被上訴人返回其戶籍地即雲林縣元長鄉鹿北
      村明鹿三十五號房屋同居係無理由，惟上訴人為維持兩造婚姻關係，乃先於八
      十七年四月十五在台中市○○街一零一號七樓之一房屋承租雅房乙間，復於八
      十七年七月十日比照兩造原約定住所條件，另行向林克勵承租台中縣太平市○
      ○○路一五八巷七號四樓房屋，以與被上訴人共同履行同居義務，益證上訴人
      顯無拒絕同居之主觀情事，絕無惡意遺棄被上訴人在繼續狀態中甚明。
    (六)上訴人與被上訴人婚後感情融洽，並於台中縣太平市○○街四十五號租屋居住
      ，生活亦尚平穩，詎被上訴人不知何故，竟自行向房東林夏蘭請求退租並離家
      出走，自此音訊全無。上訴人竭力四處尋妻，及向被上訴人娘家查詢，被上訴
      人娘家親屬亦均推說不知其去向。上訴人無可奈何，乃攜子返回其戶籍所在地
      即雲林縣元長鄉鹿北村明鹿三十五號房屋居住。是上訴人實非惡意遺棄被上訴
      人。
    (七)兩造間縱曾因細故滋生誤會，惟上訴人對被上訴人情意猶存，實不願與被上訴
      人離婚。況上訴人之子年僅四歲，如兩造僅因一時意氣之爭遽遭判決離婚，而
      導致家庭破碎，則不論日後該子女監護權歸屬於何方，惟於兩造所生子女生活
      之教養及身心之成長，均將因父母離異而致生不可彌補之缺憾。
乙、被上訴人方面：
  一、聲明：求為判決如主文所示。
  二、陳述：除與原判決記載相同部分予以引用外，補稱：
    (一)兩造情義已滅，絕無復合之可能：兩造之家庭糾紛源起上訴人於八十五年七月
      十一日將甫初生二個月大亟待哺乳之嬰兒（即顏錦福）自兩造約定之同居地點
      （即台中縣太平市○○街四十五號）抱走，並將被上訴人之衣物裝在紙箱丟在
      馬路，且與房東終止租賃關係，造成被上訴人頓時失去愛子無依無靠。被上訴
      人經親朋好友相勸，乃於八十五年七月十四日在台灣日報刊登啟事及八十五年
      七月二十九日以存證信函請上訴人出面解決為何不告而別攜幼子離去﹖令人想
      像不到的是，上訴人竟還敢顛倒是非，含血噴人指責是被上訴人自行離家棄子
      而去。從此，被上訴人即在一方面無法與愛子見面享受天倫之樂之悲痛心情下
      ，一方面與上訴人在法院訴訟，自台灣雲林地方法院再至台灣高等法院台南分
      院，終至最高法院，幸賴法院明鏡高懸，洞悉上訴人之詭計與巧辯，判決上訴
      人應與被上訴人履行同居，而這段漫長之訴訟期間，上訴人持續冷嘲熱諷被上
      訴人，奚落被上訴人「水性楊花」，表示絕對不會讓被上訴人再見到兩造之子
      顏錦福，要被上訴人痛苦一輩子。
    (二)可憐失去母愛多時之顏錦福終可回到被上訴人之身邊，被上訴人幾近四年時間
      ，朝所思、夕所盼想見到之愛子終於可回到被上訴人之身邊，這是令被上訴人
      唯一欣慰之事，以後無人能再拆散被上訴人母子。
      理      由
一、本件被上訴人起訴主張兩造於八十三年十二月六日結婚，並約定台中縣太平市○
    ○街四十五號為履行同居地點，之後於八十五年四月十八日生下長子顏錦福，詎
    上訴人於八十五年七月十一日將幼子抱回雲林夫家後即一去不回，為此伊曾提起
    履行同居訴訟，經台灣高等法院台南分院以八十五年家上字第九八號判決上訴人
    應履行同居義務確定。惟上訴人無正當理由，未回家履行同居，而又無不能履行
    同居之正當理由，足證上訴人惡意遺棄伊在繼續狀態中，伊依法自得訴請求離婚
    ，並爭取長子之監護權，及請求上訴人賠償伊因判決離婚所受之非財產上之損害
    。爰求為命准兩造離婚，顏錦福之權利義務應由伊行使或負擔，暨上訴人應給付
    新台幣（下同）八十萬元及自起訴狀繕本送達翌日起算法定遲延利息之判決（原
    審就損害賠償部分判決上訴人應給付十五萬元及其利息，而駁回被上訴人其餘請
    求，被上訴人就其敗訴部分未聲明不服）。
二、被上訴人則以兩造原約定之台中縣太平市○○街四十五號居所，租期業於八十六
    年三月間屆滿，兩造即應依修正前之民法第一千零二條規定於雲林縣元長鄉鹿北
    村明鹿三十五號房屋履行同居義務，伊未返回原約定處所履行同居義務，顯有正
    當理由，且伊分別於八十七年四月十五日及八十七年七月十日承租台中市○○街
    一○一號七樓之一、台中縣太平市○○○路一五八巷七號四樓房屋，以與被上訴
    人共同履行同居義務，伊並無拒絕同居之主觀情事，即無惡意遺棄被上訴人在繼
    續狀態中等語，資為抗辯。
三、查兩造於八十三年十二月六日結婚，在台中縣太平市○○街四十五號賃屋居住，
    八十五年四月十八日生下長子顏錦福，上訴人於八十五年七月十一日將幼子抱回
    雲林縣元長鄉鹿北村明鹿三十五號老家後，拒絕履行與被上訴人之同居義務，被
    上訴人為此乃訴請上訴人應履行同居義務，經台灣高等法院台南分院八十五年度
    家上字第九八號判決，上訴人應與被上訴人同居確定等情，為兩造所不爭執之事
    實，並有被上訴人於原審所提出之戶籍謄本及台灣高等法院台南分院八十五年度
    家上字第九八號判決書、最高法院八十六年度台上字第二九四二號裁定在卷可稽
    ，並經本院調閱上開案號之卷宗查明屬實，此部分之事實自堪認定。查台灣高等
    法院台南分院八十五年度家上字第九八號係以兩造承租台中縣太平市○○街四十
    五號房屋居住，租期自八十三年三月三十一日起至八十六年三月三十一日止，根
    據客觀事實自可認定兩造已約定以此處為同居地，上訴人於八十五年七月十一日
    將顏錦福自上開同居處所抱走，復不能說明其有正當理由，則上訴人違反結婚時
    之約定，無故拒絕履行同居，被上訴人訴請上訴人履行同居義務，自屬有據，因
    此判決上訴人應與被上訴人履行同居。惟台灣高等法院台南分院八十五年度家上
    字第九八號判決僅於主文載明上訴人應與被上訴人履行同居，就上訴人應履行同
    居之地點則未記載，則兩造應同居之地點依台灣高等法院台南分院八十五年度家
    上字第九八號確定判決所示，究係兩造約定同居地「台中縣太平市○○街四十五
    號」，或上訴人主張之「雲林縣元長鄉鹿北村明鹿三十五號」，抑或被上訴人要
    求之「台中縣太平市○○村○○路十五號」，不免發生疑義，經本院查：
    1.兩造約定同居地為台中縣太平市○○街四十五號，則上訴人違反結婚時之約定
      帶幼子離開同居處所，無正當理由而不履行同居義務，所應履行之同居地點
      原應在台中縣太平市○○街四十五號。惟上訴人於八十五年七月十一日無故離
      開台中縣太平市○○街四十五號時，該房屋之租期雖至八十五年三月三十一日
      始到期，但上訴人卻向屋主林夏蘭退租，取回押租金，將被上訴人之物品搬至
      屋外，此為上訴人於本院八十七年七月三日準備程序時所自承，並有被上訴人
      所提出其物品被搬至屋外之現場照片在卷可稽（附本院卷第五十六頁），而被
      上訴人於台中縣太平市○○街四十五號為上訴人退租後，即搬至台中縣太平市
      ○○村○○路十五號居住，此由被上訴人於八十五年七月二十九日以第三○二
      號存證信函催告上訴人出面解決為何不告而別，及向台灣雲林地方法院提起八
      十五年度婚字第一五○號履行同居訴訟並上訴台灣高等法院台南分院，所留之
      通訊處所均為台中縣太平市○○村○○路十五號，即可得知。因此台灣高等法
      院台南分院八十五年度家上字第八九號於八十六年三月三日判決上訴人應與被
      上訴人履行同居時，兩造原所約定之同居地台中縣太平市○○街四十五號，兩
      造已無權居住，被上訴人亦未住該地，該地顯不能作為兩造應同居之處所，上
      訴人自無法到台中縣太平市○○街四十五號履行與被上訴人之同居義務，因此
      若謂兩造應同居之處所為台中縣太平市○○街四十五號，無異被上訴人應先設
      法再承租台中縣太平市○○街四十五號，然後上訴人始負與被上訴人同居之義
      務，苟被上訴人無法承租台中縣太平市○○街四十五號，上訴人豈非不須履行
      與被上訴人同居之義務，則違背同居義務之上訴人，竟可不負與被上訴人同居
      之義務，焉有此理﹖台灣高等法院台南分院判決上訴人應與被上訴人履行同居
      ，亦將毫無意義，台灣高等法院台南分院既判決上訴人應與被上訴人履行同居
      ，豈有使上訴人不負與被上訴人同居義務之理﹖是兩造應同居之地點，自非已
      無法履行同居之台中縣太平市○○街四十五號。台灣高等法院台南分院八十五
      年度家上字第九八號之理由，應僅係說明台中縣太平市○○街四十五號係兩造
      結婚時所約定之同居地，上訴人無故離開該地自係不履行同居義務，並非命上
      訴人必應至台中縣太平市○○街四十五號與被上訴人履行同居義務。
    2.被上訴人於訴請上訴人應與其同居時，係居住台中縣太平市○○路十五號，至
      八十八年九月二十一日九二一大地震之前均居住該處，被上訴人於本院八十七
      年五月十四日準備程序時即表明上訴人應至台中縣太平市○○路十五號與其同
      居。被上訴人於提起履行同居之訴訟時既居住在台中縣太平市○○路十五號，
      則其訴請上訴人應與其同居之地點，當係台中縣太平市○○路十五號，而非已
      無法居住之台中縣太平市○○街四十五號，台灣高等法院台南分院八十五年度
      家上字第九八號判決既認被上訴人訴請上訴人履行同居義務有理由，而命上訴
      人應與被上訴人履行同居，自係命上訴人至台中縣太平市○○路十五號與被上
      訴人履行同居。雖依當時仍有效之修正前民法第一千零二條規定妻以夫之住所
      為住所，但約定夫以妻之住所為住所，從其約定。而台中縣太平市○○路十五
      號並非上訴人之住所，亦非兩造約定之同居地，但兩造原所約定之同居地，既
      因上訴人無故離開，又擅自退租，使得被上訴人無法在該約定之同居地居住，
      此乃上訴人濫用其住所指定權，因可歸責於上訴人之事由致被上訴人無法在該
      約定之同居地居住，被上訴人在原約定之同居地居住之權益不應被剝奪，基於
      衡平原則，上訴人對兩造應共同居住之同居地喪失指定權，同居地之指定權應
      歸被上訴人，由被上訴人指定兩造應同居之地點以代替為上訴人任意廢止之原
      約定同居地，因此上訴人應履行同居義務之地點仍應為台中縣太平市○○路十
      五號始合理。
    3.上訴人主張兩造原約定之同居地，租賃期限業於八十六年三月間屆滿，兩造即
      應依當時尚有效修正前之民法第一千零二條規定於兩造之戶籍地即雲林縣元長
      鄉鹿北村明鹿三十五號履行同居義務云云。惟兩造自結婚起即住在台中縣太平
      市○○街四十五號，僅係戶籍設在雲林縣元長鄉鹿北村明鹿三十五號上訴人之
      老家，上訴人要求被上訴人離開其生活重心之台中地區，遠赴雲林縣元長鄉鹿
      北村明鹿三十五號與其同居，顯不合理。按夫妻同居之義務係對等之義務，並
      非妻單有之義務，故夫自無濫用職權，任意指定住所而要求妻必須無條件遵從
      前往同居之理（參照最高法院八十五年度台上字第三九五號判決），因此即使
      兩造原所約定之同居地點無法繼續居住，被上訴人仍無義務隨同上訴人遠赴雲
      林縣元長鄉鹿北村明鹿三十五號共同生活。況被上訴人既以台中縣太平市○○
      路十五號為根據，訴請上訴人履行同居義務，獲勝訴判決確定，上訴人即應受
      該確定判決之拘束，應至台中縣太平市○○路十五號與被上訴人同居，不得再
      爭執兩造另有其它地點可供履行同居。
四、按夫妻之一方於同居之訴判決確定後，仍不履行同居義務，在此狀態繼續中，而
    又無不能同居之正當理由者，即與民法第一千零五十二條第一項第五款所定之離
    婚要件相當，最高法院四十九年度台上字第一二三三號著有判例。本件被上訴人
    提起履行同居訴訟，業經台灣高等法院台南分院以八十五年度家上字第九八號判
    決上訴人應履行同居義務確定，而被上訴人應履行同居義務之地點為台中縣太平
    市○○路十五號，已詳上述，被上訴人迄未至該處履行與上訴人同居之義務，被
    上訴人既不願至台中縣太平市○○路十五號履行同居義務，主觀上即有拒絕同居
    之情事。雖上訴人於該同居之訴判決確定經被上訴人於八十六年十月二十二日向
    原審法院對其提起本件離婚之訴，於八十七年二月十七日判決其敗訴後，方分別
    於八十七年四月十五日及八十七年七月十日承租台中市○○街一○一號七樓之一
    、台中縣太平市○○○路一五八巷七號四樓房屋，並稱欲供兩造同居之用，但此
    為上訴人在一審敗訴後為倖求其在八十七年三月十一日提起上訴後能對抗其不與
    被上訴人同居即惡意遺棄被上訴人之責任，方匆匆先後二次租屋，其用心已非良
    善，蓋果其自始即遵該確定判決命與被上訴人同居之意，何以不先即與被上訴人
    商議，且在原審自始至終亦未以要與被上訴人另行租屋同居為抗辯，況兩造應同
    居之地點既為台中縣太平市○○路十五號，違反同居義務者係上訴人，即應由上
    訴人至該處履行同居義務，被上訴人並不須至台中市○○街一○一號七樓之一或
    台中縣太平市○○○路一五八巷七號四樓與上訴人同居，被上訴人自得拒絕上訴
    人之請求，因此並非上訴人另行租賃台中市○○街一○一號七樓之一及台中縣太
    平市○○○路一五八巷七號四樓，要與被上訴人同居為其所拒，即認上訴人並無
    拒絕同居之主觀情事，惡意遺棄被上訴人非在繼續狀態中。又被上訴人係與其祖
    母同住在台中縣太平市○○路十五號，為被上訴人所承認，台中縣太平市○○路
    十五號及台中縣太平市○○○路一五八巷七號四樓，經本院至現場履勘，結果發
    現台中縣太平市○○路十五號為三合院蓋瓦平房，只有客廳及房間各一間，並無
    另外隔間；台中縣太平市○○○路一五八巷七號四樓共有三房二廳二衛，樓下設
    警衛室及公共庭園，此有勘驗筆錄及上訴人所提出之現場照片在卷可按（附本院
    卷第九十六、九十七、一○三－一一二頁），固然上訴人所提供之台中縣太平市
    ○○○路一五八巷七號四樓較為寬敞，然兩造之子女僅有八十五年四月十八日出
    生之顏錦福，三人可共住一間房間，被上訴人之祖母或睡於客廳，或另行安排住
    所，因此兩造共同居住台中縣太平市○○路十五號僅較為擁擠而已，並非絕對不
    能共同居住，上訴人不能未與被上訴人協議即拒絕至台中縣太平市○○路十五號
    履行同居義務。則上訴人仍無不能至台中縣太平市○○路十五號同居之正當理由
    ，其所為自係惡意遺棄被上訴人在繼續狀態中。從而被上訴人依據民法第一千零
    五十二條第一項第五款之規定訴請與上訴人離婚，即應准許。
五、按夫妻離婚者，對於未成年子女權利義務之行使或負擔，依協議由一方或雙方共
    同任之。未為協議或協議不成者，法院得依夫妻之一方、主管機關、社會福利機
    構或其他利害關係人之請求或依職權酌定之，又法院為前條裁判時，應依子女之
    最佳利益，審酌一切情狀，參考社工人員之訪視報告，尤應注意左列事項：(一)子
    女之年齡、性別、人數及健康情形(二)子女之意願及人格發展之需要(三)父母之年齡
    、職業、品行、健康情形、經濟能力及生活狀況(四)父母保護教養子女之意願及態
    度(五)父母子女間或未成年子女與其他共同生活之人間之感情狀況，民法第一千零
    五十五條第一項及第一千零五十五條之一分別定有明文。本件兩造既判准離婚，
    對兩造所生長子顏錦福之監護復無法達成協議，本院為顏錦福之最佳利益，自應
    酌定適當之人以行使或負擔顏錦福之權利義務。而就顏錦福之監護，原審曾委請
    台中縣政府、雲林縣政府分別對兩造為家庭訪視，其中台中縣政府認被上訴人居
    住環境尚可，有能力安排子女之生活，其娘家可支援照顧，被上訴人交友單純，
    現服務餐飲業，晚上當褓母，月約入三萬元，有育兒經驗，顏錦福年紀小，宜隨
    母生活，雲林縣政府認上訴人以水泥工維生，每個月收入五、六萬元不等，由於
    無存款，故非常努力工作，顏錦福委由鄉內褓母照顧等情，此有台中縣政府、雲
    林縣政府個案訪視報告表附卷足憑（附原審卷第四十九－五十五頁）。本院參酌
    上開個案訪視報告，並認上訴人於顏錦福甫出生二個多月，亟需母親被上訴人照
    顧，竟不顧顏錦福之幸福，強將顏錦福抱回雲林老家，使得顏錦福在缺乏母愛之
    下成長，讓上訴人在思念幼子之心情下生活，顯非為人父及為人夫應有之行徑，
    而顏錦福目前僅四歲多，年紀尚小，仍須人照顧，由上訴人照顧諸多不便，自以
    被上訴人較適於照顧顏錦福，且被上訴人有照顧顏錦福之經濟能力，並有娘家可
    支援，為顏錦福之最佳利益，顏錦福之權利義務以由被上訴人行使或負擔應較為
    合適。
六、又夫妻之一方，因判決離婚而受有損害者，得向有過失之他方請求賠償，雖非財
    產上之損害，受害人亦得請求賠償相當之金額，但以受害人無過失為限，民法第
    一千零五十六條第一、二項亦定有明文。本件係因上訴人於法院判決應與被上訴
    人履行同居確定後，仍不履行同居義務，惡意遺棄被上訴人在繼續狀態中，乃經
    判准兩造離婚，上訴人自屬有過失之一方，而被上訴人對離婚之原因並無可歸責
    之事由，自無任何過失可言，是被上訴人自得請求上訴人賠償其精神上所受之損
    害。原審斟酌兩造之身分、經濟情況（上訴人現改行販賣水果），被上訴人因離
    婚所受精神上之痛苦等情，准被上訴人十五萬元之請求，尚無不當。
七、綜上所述，原審判准兩造離婚，顏錦福之權利義務由被上訴人行使或負擔，暨上
    訴人應給付十五萬元及自起訴狀繕本送達翌日即八十六年十月二十九日起算之法
    定遲延利息，均無違誤。上訴論旨指摘原判決不利於上訴人之部分不當，求予廢
    棄改判，為無理由，應予駁回。兩造其餘攻擊防禦方法，均不影響本判決之結果
    ，爰不逐一論述，併予敘明。
八、據上論結，本件上訴為無理由，依民事訴訟法第四百四十九條第一項、第七十八
    條，判決如主文。
中      華      民      國    八十九    年     十       月    三十一    日
~B1民事第一庭審判長法  官  楚汝聰
~B2                法  官  邱森樟
~B3                法  官  陳蘇宗
右為正本係照原本作成。
如對本判決上訴，須於收受判決送達後二十日內向本院提出上訴書狀，其未表明上訴
理由者，應於提出上訴後二十日內向本院提出上訴理由書（須按他造人數附具繕本）
，並繳納送達用雙掛號郵票拾份（每份參拾肆元）。
上訴時應提出委任律師或具有律師資格之人之委任狀；委任有律師資格者，另應附具
律師及格證書及釋明委任人與受任人有民事訴訟法第四百六十六條之一第一項但書或
第二項（詳附註）所定關係之釋明文書影本。
~B                書記官  鄧智惠
中      華      民      國    八十九     年     十一      月     三     日
附註：
民事訴訟法第四百六十六條之一（第一項、第二項）
對於第二審判決上訴，上訴人應委任律師為訴訟代理人。但上訴人或其法定代理人具
有律師資格者，不在此限。
上訴人之配偶、三親等內之血親、二親等內之姻親，或上訴人為法人、中央或地方機
關時，其所屬專任人員具有律師資格並經法院認為適當者，亦得為第三審訴訟代理人
。
                                                                        Ｙ


司法院資訊處製作；財團法人民間司法改革基金會備份。
